臺灣苗栗地方法院刑事判決
110年度訴字第549號
                                       111年度訴字第43號
公  訴  人  臺灣苗栗地方檢察署檢察官
被      告  洪裕盛



上列被告因加重詐欺等案件，經檢察官提起公訴（110年度偵字
第7392號）及追加起訴暨移送併辦（110年度偵字第7444號），
因被告於本院準備程序中，就被訴之事實為有罪之陳述，經本院
告知簡式審判程序意旨，並聽取當事人之意見後，本院合議庭裁
定改依簡式審判程序審理，判決如下：
    主    文
洪裕盛犯三人以上共同詐欺取財罪，共叁罪，各處有期徒刑壹年
貳月。應執行有期徒刑壹年捌月。緩刑伍年，並應依附件一至三
調解筆錄之調解成立內容履行支付損害賠償。
    犯罪事實
一、洪裕盛於民國110年7月20日，在社群網站臉書瀏覽自稱「朱
    巧琳」之人所張貼之貸款資金廣告後，循指示加入自稱「趙
    德利」之通訊軟體LINE好友後，雖知悉自己與「趙德利」素
    未謀面，對渠真實身分或背景毫無所悉，且依其生活經驗及
    教育程度，明知貸款如需透過帳戶內虛偽之資金流動亦屬不
    當之方式，且應可預見將金融帳戶提供予「趙德利」匯入款
    項、協助轉帳或提款再行交付，可能遭「趙德利」等人利用
    ，甚而與渠等共同犯罪，竟以縱使匯入、轉帳或提領之款項
    為財產犯罪所得財物，亦不違反本意，基於參與犯罪組織、
    詐欺及違反洗錢防制法之不確定犯意，加入「趙德利」所屬
    3人以上，藉以詐術為手段，具有持續性、牟利性之有結構
    性組織之詐欺集團。嗣於110年7月21日18時許，洪裕盛將其
    向中華郵政股份有限公司所申辦帳戶（帳號：000000000000
    00號，下稱郵局帳戶），經由通訊軟體LINE告知「趙德利」
    供詐欺集團詐欺犯罪轉帳匯款之工具，該詐欺集團分別為下
    列行為：
　㈠於110年7月20日13時14分許，撥打電話給陳月琴，佯稱為其
    長子，並向陳月琴詐稱已更換電話號碼及通訊軟體LINE ID
    ，並請陳月琴循指示加入通訊軟體LINE好友後，隨即再透過
    通訊軟體LINE向陳月琴詐稱需借款投資云云，致陳月琴陷於
    錯誤，於同年月23日10時16分許，至新北市○○區○○路○段000
    ○00號光復橋郵局，臨櫃匯款新臺幣（下同）45萬元至上開
    郵局帳戶。嗣「趙德利」再經由通訊軟體LINE指示洪裕盛，
    由洪裕盛於同日11時9分許，至苗栗縣○○鎮○○里00○0號社苓
    郵局臨櫃提領陳月琴匯款45萬元，隨即在上開郵局前，將45
    萬元交給該集團成員「經理」指定之收水人員，藉以隱匿詐
    欺犯罪所得之去向。
　㈡於110年7月23日上午9時許，以電話向張鳳嬌佯稱：係其姪女
    ，欲借錢等情，使張鳳嬌陷於錯誤，因而匯款10萬元至洪裕
    盛上開郵局帳戶內，洪裕盛隨即依指示提領交給「經理」所
    指定之收水人員，藉以隱匿詐欺犯罪所得之去向。
　㈢於110年7月22日下午4時42分許，以電話向郭珮筠佯稱：係其
    姪子，欲借錢等情，使郭珮筠陷於錯誤，因而匯款20萬元至
    洪裕盛上開郵局帳戶內，洪裕盛隨即依指示提領交給「經理
    」所指定之收水人員，藉以隱匿詐欺犯罪所得之去向。
二、案經陳月琴、張鳳嬌分別訴由高雄市政府警察局苓雅分局、
    苗栗縣警察局通霄分局報告臺灣苗栗地方檢察署檢察官偵查
    起訴。
    理    由
壹、證據能力之說明
　㈠本件被告洪裕盛所犯非死刑、無期徒刑或最輕本刑有期徒刑
    三年以上之罪，亦非高等法院管轄第一審案件，被告於本院
    準備程序進行中，先就被訴事實為有罪之陳述，經告以簡式
    審判程序之旨，並聽取當事人、辯護人之意見後，本院依刑
    事訴訟法第273條之1第1項之規定，裁定由受命法官獨任進
    行簡式審判程序，是本件之證據調查，依刑事訴訟法第273
    條之2規定，不受同法第159條第1項、第161條之2、第161條
    之3、第163條之1及第164條至第170條規定之限制，合先敘
    明。
　㈡組織犯罪防制條例第12條第1項規定：「訊問證人之筆錄，以
    在檢察官或法官面前作成，並經踐行刑事訴訟法所定訊問證
    人之程序者為限，始得採為證據。」本案關於各證人之警詢
    筆錄，既非在檢察官或法官面前作成，依上述規定，自不得
    作為認定被告涉犯組織犯罪防制條例罪名之事證，是各證人
    警詢筆錄於認定被告違反組織犯罪防制條例罪名時並無證據
    能力。
貳、實體方面
一、上開犯罪事實，訊據被告於本院準備程序及審理中坦承不諱
    （本院訴549卷第113、122頁），核與被害人郭珮筠、告訴
    人陳月琴、張鳳嬌於警詢時證述之情節相符（偵7444卷第79
    至83頁、第29至35頁、第57至59頁，均不作為認定被告涉犯
    組織犯罪防制條例罪之事證），並有被告郵局警示帳戶資料
    表、郵政跨行匯款申請書、戶名洪裕盛存款人收執聯影本、
    被害人陳月琴報案資料（內政部警政署反詐騙諮詢專線紀錄
    表、彰化縣警察局彰化分局大埔派出所受理詐騙帳戶通報警
    示簡便格式表、金融機構聯防機制通報單、LINE聊天紀錄）
    、張鳳嬌匯款申請書（戶名洪裕盛）、臺中市政府警察局豐
    原分局合作派出所陳報單、臺中市政府警察局豐原分局受理
    詐騙案件165 反詐騙平臺系統檢核表、張鳳嬌報案紀錄（內
    政部警政署反詐騙諮詢專線紀錄表、臺中市政府警察局豐原
    分局合作派出所受理各類案件紀錄表及受理案件證明單、受
    理詐騙帳戶通報警示簡便格式表）、郭珮筠匯款單（戶名洪
    裕盛）、郭珮筠報案紀錄（內政部警政署反詐騙諮詢專線紀
    錄表、桃園市政府警察局龍潭分局龍潭派出所受理案件證明
    單及受理詐騙帳戶通報警示簡便格式表、金融機構聯防機制
    通報單）、桃園市政府警察局龍潭分局龍潭派出所照片、郭
    珮筠帳戶交易明細資料表、郭珮筠郵政存簿儲金簿封面影本
    、洪裕盛帳戶歷史交易清單、交易ATM 機台編號及相關資料
    表、熱點資料案件詳細列表、交易資料表、監視器翻拍照片
    、車輛詳細資料報表、苗栗縣警察局通霄分局洪裕盛詐欺車
    手案照片、LINE對話截圖照片、戶名洪裕盛臺灣土地銀行存
    簿封面及內頁影本、苗栗縣警察局通霄分局函文暨附件、帳
    戶個資檢視表（戶名洪裕盛）等在卷可稽，足認被告之任意
    性自白與事實相符，可以採信。本案事證明確，被告犯行足
    以認定，應予依法論科。
二、論罪科刑：
  ㈠本件依上揭所述詐欺取款情節，堪認本案詐欺集團顯非隨意
    組成之團體，而係透過縝密之計畫與分工，成員彼此相互配
    合，且被告於本院準備程序中供承：交付對象是一個年輕人
    ，他有讓我語音聯絡「經理」；「經理」跟交付對象是不同
    人等語在卷（本院訴549卷第54至55頁），可知該集團至少
    由三人以上之多數人所組成，持續以實施詐欺為手段而牟利
    之具有完善結構之組織，核屬三人以上，以實施詐術為手段
    ，所組成具牟利性、持續性之有結構性犯罪組織，合於組織
    犯罪防制條例第2條第1項所稱之犯罪組織。
　㈡組織犯罪防制條例第3條第1項前段與後段，分別對於「發起
    、主持、操縱、指揮」及「參與」犯罪組織者，依其情節不
    同而為處遇，行為人雖有其中一行為（如參與），不問其有
    否實施各該手段（如詐欺）之罪，均成立本罪。然審酌現今
    詐欺集團之成員皆係為欺罔他人，騙取財物，方參與以詐術
    為目的之犯罪組織。倘若行為人於參與詐欺犯罪組織之行為
    繼續中，先後多次為加重詐欺之行為，因參與犯罪組織罪為
    繼續犯，犯罪一直繼續進行，直至犯罪組織解散，或其脫離
    犯罪組織時，其犯行始行終結。故該參與犯罪組織與其後之
    多次加重詐欺之行為皆有所重合，然因行為人僅為一參與犯
    罪組織行為，侵害一社會法益，屬單純一罪，應僅就「該案
    中」與參與犯罪組織罪時間較為密切之首次加重詐欺犯行，
    論以參與犯罪組織罪及加重詐欺罪之想像競合犯，而其他之
    加重詐欺犯行，祗需單獨論罪科刑即可，無需再另論以參與
    犯罪組織罪，以避免重複評價。是如行為人於參與同一詐欺
    集團之多次加重詐欺行為，因部分犯行發覺在後或偵查階段
    之先後不同，肇致起訴後分由不同之法官審理，為裨益法院
    審理範圍明確、便於事實認定，即應以數案中「最先繫屬於
    法院之案件」為準，以「該案中」之「首次」加重詐欺犯行
    與參與犯罪組織罪論以想像競合。縱該首次犯行非屬事實上
    之首次，亦因參與犯罪組織之繼續行為，已為該案中之首次
    犯行所包攝，該參與犯罪組織行為之評價已獲滿足，自不再
    重複於他次詐欺犯行中再次論罪，俾免於過度評價及悖於一
    事不再理原則。至於「另案」起訴之他次加重詐欺犯行，縱
    屬事實上之首次犯行，仍需單獨論以加重詐欺罪，以彰顯刑
    法對不同被害人財產保護之完整性，避免評價不足（最高法
    院109年度台上字第3945號判決意旨參照）。查：被告確有
    參與本案詐欺集團，在集團內提供金融帳戶及提款之工作，
    業經認定如前，依上揭說明，至其脫離該集團前，參與犯罪
    組織之行為仍繼續而應論以一罪，僅與首次加重詐欺取財犯
    行論以想像競合犯。而依本件犯罪之先後時序，被告所屬詐
    欺集團成員最先係於110年7月20日開始，以LINE著手對告訴
    人陳月琴施用詐術，故該次即為被告參與本案犯罪組織之首
    次加重詐欺犯行，是被告就犯罪事實一㈠犯行，係以一行為
    同時觸犯組織犯罪防制條例第3條第l項後段之參與犯罪組織
    罪、刑法第339條之4第1項第2款之三人以上共同詐欺取財罪
    、洗錢防制法第14條第1項之洗錢罪，為想像競合犯，應依
    刑法第55條規定，從一重之三人以上共同詐欺取財罪處斷；
    就犯罪事實一㈡㈢犯行，係以一行為觸犯三人以上共同詐欺取
    財罪、一般洗錢罪，為想像競合犯，應依刑法第55條規定，
    從一重之三人以上共同詐欺取財罪處斷。
  ㈢被告與「趙德利」、「朱巧琳」、「經理」等及其他不詳成
    員間，就上開三人以上共同詐欺取財及一般洗錢犯行間，有
    犯意聯絡及行為分擔，為共同正犯。
　㈣被告就上開3次犯行，詐騙對象、施用詐術之時間與詐騙方式
    皆屬有別，且侵害不同被害人之財產法益，犯意各別，行為
    互殊，應予分論併罰。另移送併辦部分與本案為同一犯罪事
    實，本院自得併予審理。　
  ㈤按想像競合犯之處斷刑，本質上係「刑之合併」，其所謂從
    一重處斷，乃將想像競合犯組成之評價上數罪，合併為科刑
    一罪，其所對應之刑罰，亦合併其評價上數罪之數法定刑，
    而為一個處斷刑。易言之，想像競合犯侵害數法益者皆成立
    犯罪，論罪時必須輕、重罪併舉論述，同時宣告所犯各罪名
    ，包括各罪有無加重、減免其刑之情形，亦應說明論列，量
    刑時併衡酌輕罪部分量刑事由，評價始為充足，然後依刑法
    第55條前段規定「從一重處斷」，非謂對於其餘各罪可置而
    不論。因此，法院決定處斷刑時，雖以其中最重罪名之法定
    刑，做為裁量之準據，惟於裁量其輕重時，仍應將輕罪合併
    評價在內。查洗錢防制法第16條第2項規定：「犯前2條之罪
    ，在偵查或審判中自白者，減輕其刑。」而被告業於本院審
    理中自白本案犯行，是就被告所為之3次洗錢犯行，原應依
    該規定減輕其刑；惟依前揭罪數說明，被告就本案犯行均係
    從一重論處三人以上共同詐欺取財罪，則就被告所為洗錢犯
    行得減刑部分，本院於依刑法第57條量刑時，將併予審酌。
  ㈥爰以行為人之責任為基礎，審酌被告年僅20多歲，具有正常
    工作能力及智識經驗，竟不思尋求正當途徑賺取生活所需，
    明知詐欺集團已猖獗多年，且詐欺行為對於社會秩序及一般
    民眾財產法益之侵害甚鉅，仍為貪圖金錢利益，逕依指示提
    供自身帳戶供詐騙集團使用，再提領他人遭詐欺而交付之款
    項後轉交上手，製造金流斷點，致檢警機關追查不易，造成
    本案告訴人陳月琴、張鳳嬌及被害人郭珮筠之損害非微，應
    予責難；兼衡被告前無受罪刑宣告之紀錄，有臺灣高等法院
    被告前案紀錄表可佐，且犯後終能坦承犯行、正視己過，並
    主動與被害人3人成立和解（如附件一至三之本院111年度司
    刑移調字第30、41、73號調解筆錄），積極填補被害人等所
    受之損害，態度尤佳，另自陳高中畢業之智識程度，現於加
    油站工作、月收入28,000元，與父母、弟弟同住之家庭經濟
    狀況（本院訴549卷第129頁）等一切情狀，分別量處如主文
    所示之刑；並綜衡被告所為數次犯行之時間密接、手段類似
    、行為動機相同等情狀，定其應執行刑。
  ㈦另被告未曾因故意犯罪受有期徒刑以上刑之宣告，有臺灣高
    等法院被告前案紀錄表在卷可憑，其因思慮不週致罹刑典，
    固非可取；惟本院認刑罰固屬國家對於犯罪之人，以剝奪法
    益之手段，所加之公法制裁，惟其積極目的，則在預防犯人
    之再犯，故對於初犯、惡性未深者，若因偶然觸法即置諸刑
    獄，自非刑罰之目的。而被告對於本案犯行均坦承不諱，並
    未有隱匿證據、誤導偵查方向之情狀，並已與告訴人陳月琴
    、張鳳嬌、被害人郭珮筠成立和解，犯後態度良好、懇切，
    是本院認被告經本案偵、審程序，應已深刻體會謹慎篤行之
    重要性，將來得敦促其對自我行為之控制，凡事三思而後行
    ，信無再犯之虞，故本案所宣告之刑以暫不執行為適當，爰
    依刑法第74條第1項第1款規定，予以宣告緩刑5年，以勵自
    新。且為保障被害人等權益，併依刑法第74條第2項第3款之
    規定，命被告應依附件一至三調解筆錄之調解成立內容向被
    害人等支付財產上之損害賠償，而此部分依刑法第74條第4
    項規定得為民事強制執行名義。倘被告違反上開負擔情節重
    大，足認原宣告之緩刑難收其預期效果，而有執行刑罰之必
    要，依刑法第75條之1第1項第4款規定，得撤銷緩刑之宣告
    ，併予敘明。
  ㈧組織犯罪防制條例第3條第3項規定：「犯第1項之罪者，應於
    刑之執行前，令入勞動場所，強制工作，其期間為3 年。」
    業經司法院釋字第812號解釋認上開規定「就受處分人之人
    身自由所為限制，違反憲法比例原則及憲法明顯區隔原則之
    要求，與憲法第8條保障人身自由之意旨不符，應自本解釋
    公布之日起失其效力。」亦即自110年12月10日（公布日)起
    失其效力，附此敘明。　
三、沒收部分：
  ㈠按共同正犯犯罪所得之沒收、追徵，應就各人所分得之數為
    之。所謂各人「所分得」之數，係指各人「對犯罪所得有事
    實上之處分權限」而言。因此，若共同正犯各成員內部間，
    對於犯罪所得分配明確時，應依各人實際所得予以宣告沒收
    ；若共同正犯對於犯罪所得，其個人確無所得或無處分權限
    ，且與其他成員亦無事實上之共同處分權限者，自不予諭知
    沒收（最高法院108年度台上字第1037號判決意旨參照）。
    經查，被告雖經「經理」之指示，自帳戶內提領之詐得款項
    並交予他人，然該款項迄未扣案，被告亦供稱本案並未分得
    任何金錢（本院訴549卷第128頁）；又遍查卷內尚無其他證
    據證明被告有因參與本案犯行而實際取得其他報酬或利益，
    應認其所述尚非無據，本院自毋庸對被告諭知沒收或追徵犯
    罪所得。
  ㈡另就本案被害人等遭詐騙、提領之款項，業均由被告交予上
    手，非在其實際掌控中，是其就隱匿之財物已不具所有權及
    事實上處分權，尚無從依洗錢防制法第18條第1項就所提領
    之全部金額宣告沒收。另就被告郵局帳戶之提款卡，雖係供
    作本案詐欺取財、洗錢所用，惟該等帳戶已被列為警示戶，
    無法再供交易使用，且提款卡本身之價值甚低，復未扣案，
    因認尚無沒收之實益，其沒收不具有刑法上之重要性，故依
    刑法第38條之2第2項規定，亦不予宣告沒收，併予敘明。
應依刑事訴訟法第273之1第1項、第299條第1項前段，判決如主
文。
本案經檢察官馮美珊提起公訴及追加起訴暨移送併辦，檢察官楊
岳都、莊佳瑋、彭郁清到庭執行職務。
中　　華　　民　　國　 111　　年　　 5　　月　　13　　日
                  刑事第一庭    法　官　陳茂榮
以上正本證明與原本無異。　　　　　　　　　　　　　　　　如不服本判決應於收受判決後20日內向本院提出上訴書狀，並應敘述具體理由。其未敘述上訴理由者，應於上訴期間屆滿後20日內向本院補提理由書(均須按他造當事人之人數附繕本)「切勿逕送上級法院」。告訴人或被害人如對本判決不服者，應具備理由請求檢察官上訴，其上訴期間之計算係以檢察官收受判決正本之日期為準。　　　　　　　　　　　　　　　　　　　　　　　
中　　華　　民　　國　　111 　年　　5 　　月　　13　　日
                                書記官  黃雅琦
附錄本案論罪科刑法條：
中華民國刑法第339條之4
犯第 339 條詐欺罪而有下列情形之一者，處 1 年以上 7 年以
下有期徒刑，得併科 1 百萬元以下罰金：
一、冒用政府機關或公務員名義犯之。
二、三人以上共同犯之。
三、以廣播電視、電子通訊、網際網路或其他媒體等傳播工具，
    對公眾散布而犯之。
前項之未遂犯罰之。

組織犯罪防制條例第3條
發起、主持、操縱或指揮犯罪組織者，處 3 年以上 10 年以下
有期徒刑，得併科新臺幣 1 億元以下罰金；參與者，處 6 月以
上 5 年以下有期徒刑，得併科新臺幣 1 千萬元以下罰金。但參
與情節輕微者，得減輕或免除其刑。
具公務員或經選舉產生之公職人員之身分，犯前項之罪者，加重
其刑至二分之一。
犯第 1 項之罪者，應於刑之執行前，令入勞動場所，強制工作
，其期間為 3 年。
前項之強制工作，準用刑法第 90 條第 2 項但書、第 3 項及第
98 條第 2 項、第 3 項規定。
以言語、舉動、文字或其他方法，明示或暗示其為犯罪組織之成
員，或與犯罪組織或其成員有關聯，而要求他人為下列行為之一
者，處 3 年以下有期徒刑，得併科新臺幣 3 百萬元以下罰金：
一、出售財產、商業組織之出資或股份或放棄經營權。
二、配合辦理都市更新重建之處理程序。
三、購買商品或支付勞務報酬。四、履行債務或接受債務協商之
    內容。以前項之行為，使人行無義務之事或妨害其行使權利
    者，亦同。前二項之未遂犯罰之。

洗錢防制法第14條
有第二條各款所列洗錢行為者，處 7 年以下有期徒刑，併科新
臺幣 5 百萬元以下罰金。
前項之未遂犯罰之。
前二項情形，不得科以超過其特定犯罪所定最重本刑之刑